【裁判字號】    89,上更(一),180
【裁判日期】    900725
【裁判案由】    偽造有價證券等
【裁判全文】
臺灣高等法院高雄分院刑事判決                八十九年度上更(一)字第一八號
    上  訴  人  臺灣澎湖地方法院檢察署檢察官
    被      告  乙○○
    指定辯護人  本院公設辯護人  孫妙岑
右上訴人因被告偽造有價證券等案件，不服臺灣澎湖地方法院八十五年度訴字第一號
中華民國八十六年一月二十八日第一審判決（起訴案號：臺灣澎湖地方法院檢察署八
十四年度偵字第三四五號、八十四年度偵續字第三號、第六號），提起上訴，經最高
法院第一次發回更審，本院判決如左：
      主  文
原判決撤銷。
乙○○共同意圖供行使之用，而偽造有價證券，處有期徒刑參年貳月。
偽造之甲○○印章壹枚；偽造發票日八十三年七月二十二日、到期日八十三年十二月
二十二日、面額新臺幣捌佰捌拾陸萬肆仟捌佰元之本票，關於甲○○部分該本票上發
票人欄偽造甲○○印文貳枚、署押壹枚均沒收；偽造八十三年七月二十日抵押權設定
契約書上偽造甲○○印文肆枚、署押壹枚均沒收。
      事  實
一、乙○○與其妻李淑琳（業經臺灣澎湖地方法院檢察署通緝中）均係僑融股份有限
    公司（以下簡稱僑融公司，現已改組為融寶公司）在澎湖縣之仲介代表，因陳振
    隆（業經臺灣澎湖地方法院檢察署檢察官於八十四年十月五日以該署八十四年度
    偵續字第三號為不起訴處分確定）購屋而需要向僑融公司借貸資金，乙○○見有
    機可乘，竟與李淑琳共同基於犯意之聯絡，未經甲○○之同意，先於不詳時間、
    不詳地點，利用不知情之人，偽造甲○○之印章一枚，於民國八十三年七月二十
    日意圖供行使之用，在澎湖縣馬公市○○路一０六號新隆華商行內，共同偽造甲
    ○○及陳瑤管所共有，坐落澎湖縣湖西鄉○○段第六一０地號土地之抵押權設定
    契約書，並將所偽造甲○○之印章，蓋於該抵押權設定契約書上，並偽簽甲○○
    之署押於其上（蓋用印文四枚、署押一枚），而偽造該紙抵押權設定契約書。並
    進而持向澎湖縣澎湖地政事務所聲請設定本金最高限額新臺幣（下同）八百萬元
    抵押權予僑融公司，而為行使，足生損害於甲○○及澎湖縣澎湖地政事務所對設
    定抵押權管理之正確性。旋於八十三年七月二十二日，復偽造發票日八十三年七
    月二十二日、到期日八十三年十二月二十二日、面額八百八十六萬四千八百元之
    本票一紙，並將偽造之甲○○印章蓋於該紙本票上，並簽署甲○○之姓名於其上
    （蓋用印文二枚、署押一枚），而為偽造，隨即由乙○○將該紙偽造之本票交予
    僑融公司作為貸款之擔保，足生損害於甲○○及僑融公司。而僑融公司於辦妥上
    開抵押權之設定及取得該紙本票後，乃先後於八十三年七月二十二日、同年八月
    四日匯入乙○○所經營之新隆華商行在臺灣省合作金庫澎湖支庫及李淑琳擔任負
    責人之瑋瑜國際貿易有限公司於第一商業銀行澎湖分行所開立之存款帳戶，其金
    額分別為四百萬元及三百萬元，而陳振隆因急用款，陷於錯誤，交付上開文件並
    辦理貸款後，僅由乙○○交付二百萬元，其餘五百萬元則由乙○○、李淑琳取得
    。嗣因甲○○於八十四年一月下旬，接獲臺灣臺北地方法院八十四年度票字第一
    一七三號本票淮許強制執行之裁定，始知悉前情。
二、案經甲○○訴由臺灣澎湖地方法院檢察署檢察官偵查起訴。
      理  由
一、被告經合法傳喚，無正當理由不到庭，惟被告於本院調查時，訊據被告矢口否認
    有前開犯行，辯稱：當時伊在外地工作，伊妻李淑琳將錢匯到其父親之帳戶內，
    伊完全不知道，且伊自八十三年十月間就告李淑琳詐欺，伊不可能與李淑琳共同
    為上開犯行云云。惟查：
    （一）被告設籍於澎湖縣馬公市○○路五二三號，固經本院查詢清楚，有澎湖縣
          馬公市戶政事務所答覆表一紙在卷為證，惟本院以該址傳訊，以此人已無
          此址退回，亦有本院送達證書回證一紙在卷可憑。且本院以澎湖縣馬公市
          ○○路八十七巷五十九號傳訊被告，被告曾蓋章簽收傳票，復有本院八十
          九年十月十九日之送達證書回執一紙在卷可憑。況被告嗣後寄送本院之相
          關資料，被告均記載其住居於澎湖縣馬公市○○路八十七巷五十九號，有
          信封三紙附於本院卷內為證，顯然被告現居於澎湖縣馬公市○○路八十七
          巷五十九號，本院自應以該址對被告傳訊，合先敘明。
    （二）被告係新隆華商行負責人，與其妻李淑琳均係負責僑融公司（現已改為融
          寶公司）在澎湖地區業務之仲介代表之事實，已據證人洪崇昶於偵查中證
          述屬實，並有澎湖縣政府營利事業登記證一紙、華南商業銀行跨行匯款回
          條四紙、薪資所得扣繳稅額繳款書三紙、買賣契約書一紙在卷為憑（見八
          十四年度偵字第一二四號卷第五十頁、八十四年度偵字第０三四五號卷第
          二十三頁至第二十六頁、第二十八頁至第三十一頁）；而陳振隆因購買康
          橋函碧樓二Ｂ房屋一戶，缺乏現金，未付清房款，乃提供其父陳瑤管與告
          訴人甲○○所共有坐落澎湖縣湖西鄉○○段第六一０地號土地及其上之房
          屋，委託被告之妻李淑琳辦理設定抵押，向僑融公司借貸之情，亦經證人
          陳振隆於偵查時證述明確（見八十四年度偵字第一二四號卷第二十五頁）
          。而被告於偵查中供稱：本票是伊的，但印章及帳目均是伊太太（即李淑
          琳）在處理，金額伊只知道是七百萬元，其他的可能是利息錢，該本票伊
          只有簽名，其他都是伊太太辦的（見八十四年度偵字第一二四號卷第二十
          四頁反面），而證人陳振隆證述稱：被告、伊和僑融代表，談了覺得可以
          ，伊就去拿印鑑證明，交給他太太李淑琳；第二胎才向僑融公司貸二百萬
          元（以上見本院前審卷第一九五頁、第一九六頁）；另證人林逸民復證述
          稱：評估時是乙○○和陳振隆一起去看地的；是伊和乙○○帶他（指陳振
          隆）去看地沒錯（見八十四年度偵續字第三號卷第四十六頁反面、第四十
          七頁）、該證人復證述稱：伊去看不動產之部分，是乙○○載伊去的，陳
          振隆也有在場；貸款是陳振隆、丙○○要用，是乙○○講的（見本院前審
          卷第六十頁反面、第六十二頁），而陳振隆復於偵查時證述稱：我們是吃
          飯後，直接載乙○○和僑融公司（指林逸民）去看土地（見八十四年度偵
          續字第三號卷第八十五頁反面），核與被告於偵查時所供相符（見同上偵
          續字第三號卷第八十五頁反面），被告確曾帶人前往陳振隆所提供設定抵
          押之土地，已足認定。顯然陳振隆於向僑融公司洽談借款時，被告確曾親
          自在場參與，甚且告知借款之目的、用途及曾陪同僑融公司承辦借款業務
          之林逸民一同前往供抵押擔保之土地勘察，主導不動產抵押之辦理及不動
          產價值之鑑估，李淑琳並未與聞，被告對於本件抵押借款七百萬元之事，
          應屬知情，被告自難諉為不知，其所辯完全不知，應係飾卸之詞，難以採
          信。
    （三）僑融公司將空白本票交予被告，該地於被告向地政事務所辦好後，並制作
          本票完成後，交給僑融公司供擔保用之事實，亦據證人洪崇昶於偵查時結
證屬實（見第一二四號偵查卷第二十三頁反面），被告亦坦承上開本票係
          伊所有，已詳如前述，且被告亦於八十四年四月十四日及八十五年二月十
          三日所提出之答辯狀、調查證據聲請狀亦記載陳振隆得知僑融公司可以借
          款，遂洽請李淑琳辦理貸款事宜，李淑琳持空白本票一紙，請伊簽名於其
          上；被告顯然確曾參與上開抵押借款之設定及查估手續，而偽以告訴人陳
          耀星之名義簽發之本票，而持交予僑融公司承辦本件之借款人員洪崇昶，
          被告自不得對該筆貸款過程及本票制作之內容一概諉為不知，其所辯完全
          不知情，純係嗣後卸責之詞，不足採信。
    （四）李淑琳於八十三年九月二十六日潛逃，於八十三年十月二日報為失蹤人口
          之事實，有受理失蹤人口案件登記表一紙在卷為憑（見八十四年度偵字第
          一二四號卷第三十二頁），而上開抵押權之設定，於八十三年七月二十日
          申請，於八十三年七月二十二日始辦妥之情，亦有抵押權設定契約書、土
          地登記申請書各一紙在卷可證（見原審卷第一四０頁至第一四七頁），依
          銀行之習慣，陳振隆應於八十三年八月起繳交貸款利息，應屬合於常理。
          而證人陳振隆證述稱：每個月要繳十幾萬元之利息，繳了六期，伊是交給
          乙○○二次，而李淑琳已於八十三年十月二日失蹤，則陳振隆所繳之六期
          利息中，應有四次利息係繳予被告，而被告既已知悉當時李淑琳業已失蹤
          ，仍收取利息，自難諉為均不知情，其所辯，即難採為真實。
    （五）僑融公司先後於八十三年七月二十二日、同年八月四日匯入被告所經營之
          新隆華商行在臺灣省合作金庫澎湖支庫及李淑琳擔任負責人之瑋瑜國際貿
          易有限公司於第一商業銀行澎湖分行所開立之存款帳戶，其金額分別為四
          百萬元及三百萬元等情，有匯款委託書影本三紙在卷可憑（見八十四年度
          偵續字第三號卷第五十六頁至第五十八頁），而證人陳振隆復證述稱：是
          伊拿甲○○之土地向李淑琳借二百萬元，設定是八百萬元也不知道，伊只
          借到二百萬元，拿去買房子及傢俱（見同上偵查卷第三十一頁反面），顯
          然陳振隆所取得之款項與其所欲借貸之款項不符，被告從中故意詐騙之犯
          意甚為明顯。不論上開由僑融公司所匯入被告及其妻李淑琳帳戶內之七百
          萬元是否曾由被告提領及其流向暨作何用途，被告既係施用詐術取得該筆
          款項，自無礙被告上開犯行之成立。
    （六）此外前揭事實，復有電匯單、偽造之本票及抵押權設定資料各一份在卷為
          憑。益足證明被告當時確係知情，並主導整個抵押權之設定暨本票之簽發
          。綜上所述，顯見被告所辯，應屬事後卸責之詞，不足採信，本件事證明
          確，被告犯行洵堪認定。至於告訴人代理人具狀請求本院送相關單位鑑定
          ，惟僑融公司業已函文告稱有關契約書正本均已無從尋得，且告訴人代理
          人所稱文件亦未帶至法庭，本院無從送請相關單位進行鑑定，又本件事證
          已臻明確，亦無送鑑定之必要，爰不予送鑑定，併予敘明。
二、按本票係以券面載明金額，而欲實行其金額之權利，必須占有該本票，且該本票
    得自由轉讓，並有流通性質，自係為有價證券之一種，而抵押權設定契約書則屬
    文書之一種，均堪認定。被告意圖供行使之用，未經甲○○之授權或同意，而自
    行偽造八十三年七月二十日抵押權設定契約書一紙，交付地政事務所，持以行使
    ，及偽造發票日八十三年七月二十二日、到期日八十三年十二月二十二日、面額
    八百八十六萬四千八百元之本票一紙，交付僑融公司，以為行使供為擔保，並以
    此為方法，詐騙陳振隆，核其所為，係犯刑法第二百十六條、第二百十條、第二
    百零一條第一項、第三百三十九條第一項之罪。被告與李淑琳間，有犯意聯絡、
    行為分擔，為共同正犯。被告與李淑琳利用不知情之人，偽刻甲○○之印章，為
    間接正犯（無證據證明係被告自行偽造該枚印章）。被告偽造甲○○之印章，並
    蓋用所偽造之印章暨簽甲○○之署押於上開本票上，其所偽造印章、印文、署押
    ，均為偽造有價證券之一部，不另論予偽造印章、印文、署押罪；被告偽造有價
    證券後，持以行使，其偽造之重罪行為吸收行使之輕罪行為，應依偽造有價證券
    罪處斷。而被告偽造甲○○之印章，並蓋用所偽造之印章暨簽甲○○之署押於上
    開設定契約書上，其所偽造印章、印文、署押，均為偽造文書之一部，不另論予
    偽造印章、印文、署押罪；被告偽造文書後，持以行使，其行使之高度行為吸收
    偽造之低度行為，應依行使偽造文書罪論處。被告以偽造之有價證券、偽造之文
    書，並均持以行使，使人陷於錯誤，達到其詐欺取財之目的，彼此間有方法、結
    果之牽連關係，為牽連犯，應從一重之偽造有價證券罪處斷。公訴人認被告偽造
    有價證券及偽造文書間，係犯意各別，應予分別論處，顯屬誤會，附此敘明。
三、原審對此部分未予詳細審究，而就此部分遽為無罪之判決，顯有違誤。上訴人臺
    灣澎湖地方法院檢察署檢察官提起上訴，即有理由。原審判決此部分既有可議之
    處，自應由本院就此部分加以撤銷改判。爰審酌被告貪圖不法利益，一時觀念錯
    誤，未徵得告訴人甲○○之同意，竟偽造上開本票及抵押權設定契約書，進而持
    以行使，致使告訴人甲○○因此而負擔票據上之責任及擔任義務人兼連帶保證人
    之責任，且未能坦承犯行，惟其所犯情節尚非重大等一切情狀，量處如主文第二
    項所示之刑。被告所偽造八十三年七月二十二日發票、八十三年十二月二十二日
    到期、金額八百八十六萬四千八百元整之本票上發票人欄偽造甲○○印文、署押
    暨被告偽造八十三年七月二十日偽造抵押權設定契約書上偽造甲○○印文、署押
    ，均分別依刑法第二百零五條及第二百十九條之規定宣告沒收如主文所示；另被
    告偽造甲○○之印章一枚，雖未扣案，但無證據證明尚未滅失，爰亦依刑法第二
    百十九條之規定宣告沒收。又被告偽造之抵押權設定契約書一紙，業據被告持以
    行使，已非屬被告所有，且非違禁物，自不予宣告沒收。至於被告偽造之上開本
    票一紙，因其上尚有他人發票人，自僅就告訴人偽造甲○○部分宣告沒收，而不
    予本票全部宣告沒收，附此敘明。
四、公訴意旨另以：被告乙○○復與李淑琳基於犯意之聯絡，基於偽造有價證券之共
    同犯意，於同年十一月二日之犯意，連續簽發印鑑不符之支票二十四張（公訴人
    誤為係二十三張），而為偽造之行為，使僑融公司陷於錯誤，再交付二百萬元給
    李淑琳轉貸給陳湘陵，足以生損害於甲○○等人。因認被告復涉犯刑法第二百零
    一條第一項暨同法第三百三十九條第一項之罪嫌。
五、按犯罪事實應依證據認定之，無證據不得推定其犯罪事實；復不能證明被告犯罪
    或其行為不罰者，應諭知無罪之判決，刑事訴訟法第一百五十四條、第三百零一
    條第一項分別定有明文。又事實之認定應憑證據，如未能發現相當證據，或證據
    不足以證明，自不能以推測或擬制之方法，以為裁判基礎，最高法院著有四十年
    台上字第八六號判例可資參照。事實審法院對於證據之取捨，依法雖有自由判斷
    之權，然積極證據不足證明犯罪事實時，被告之抗辯或反證縱屬虛偽，仍不能以
    此資為積極證據應予採信之理由，最高法院著有三十年上字第四八二號判例可資
    參照。另認定不利於被告之事實，須依積極證據，苟積極證據不足為不利於被告
    事實之認定，即應為有利於被告之認定，更不必有何有利之證據。且告訴人之告
    訴，係以使被告受刑事訴追為目的，是其陳述是否與事實相符，仍應調查其他證
    據以資審認。又被害人之陳述如無瑕疪，且就其他方面調查又與事實相符，固足
    採為科刑之基礎，倘其陳述尚有瑕疪，則在未究明前，遽採為論罪科刑之根據，
    即難認為適法（最高法院三十年上字第八一六號、四十年台上字第八六號、五十
    二年台上字第一三○○號、六十一年台上字第三○九九號分別著有判例可資參照
    ）。而所謂無瑕疪，係指被害人所為不利被告之陳述，與社會上一般生活經驗或
    卷存其他客觀事實並無矛盾而言，至所謂就其他方面調查認與事實相符，非僅以
    所援用之旁證足以證明被害結果為已足，尤須綜合一切積極佐證，除認定被告確
    為加害人之可能外，在推理上無從另為其他合理原因之假設，有不合於此，即不
    能以被害人之陳述做為論斷之證據。次按刑法第三百三十九條第一項詐欺罪之成
    立，以意圖為自己不法之所有，以詐術使人將本人或第三人之物交付為要件，所
    謂以詐術使人交付，必須被詐欺人因其詐術而陷於錯誤，若其所用方法，不能認
    為詐術，亦不致使人陷於錯誤，即不構成該罪，最高法院四十六年台上字第二六
    ０號著有判例參照。
六、本院於調查時，訊據被告固坦承曾開發二十四張支票予僑融公司之情事，惟堅決
    否認有前揭偽造有價證券及詐欺等犯行，辯稱：伊因太太李淑琳跑掉後，債權人
    上門才知情，因身為李淑琳之丈夫，才出面處理善後，伊並無任何偽造有價證券
    、詐欺犯行等語。經查：李淑琳於八十三年十二月三日搭機出境，有國人入出境
    端末查詢報表乙份在九月二卷可憑（見本院前審卷第四十一頁）；又李淑琳於八
    十三年九月二十六日離開澎湖之事實，已據被告供明甚詳，復有澎湖縣警察局馬
    公分局受理失蹤人口案件登記表（註明李琳琳於八十三年九月二十六日失蹤）一
    紙在卷可按（見八十四年度偵字第一二四號卷第三二頁）；另據證人周佳霓於原
    審法院審理時結證稱：「我借款後，李淑琳於八十三年十月就不見了。」等語（
    見原審卷第二三七頁正面），顯然李淑琳於八十三年九月下旬已離開澎湖至臺灣
    本土無訛。況證人洪崇昶（即僑融公司職員）於檢察官偵查中證稱：「最後一次
    二百萬元，是我公司撥給陳湘陵。」等語（見八十四年度偵字第三四五號卷第二
    十頁背面）；另證人陳湘陵（已死亡）亦於檢察官偵查中證稱：「我曾透過李淑
    琳開支票一千五百萬元向僑融公司借款，我實向僑融公司拿款一千三百多萬元：
    ：：該公司分三期給我，第一次實拿四百七十五萬元，第二次李淑琳轉交四百餘
    萬元，最後一次是僑融公司直接撥入我帳戶，最後一次是我到僑融公司去談判，
    僑融公司要乙○○擔保，僑融公司才能撥二百萬元給我，最後是乙○○開自己的
    票給僑融公司後，僑融公司才撥款二百萬元給我，我想乙○○是基於道義關係幫
    我處理。」等語（見八十四年度偵三四五號卷第二十頁正、背面）；依證人洪崇
    昶、陳湘陵上開所述，僑融公司係直接將二百萬元撥給陳湘陵，並未經被告及李
    淑琳接手，則公訴人認係僑融公司交付二百萬元予李淑琳轉貸給陳湘陵之情，容
    有誤會。果若被告就此部分欲詐騙僑融公司，焉有將詐領之款項交予第三人之理
    ？且被告既欲行詐，又焉有以自己名義為發票人而簽發二十四張支票予僑融公司
    ？蓋支票縱遭退票，僑融公司亦可依票據法律關係，行使票據權利，而被告此時
    尚有經營新隆華商行，則依法亦可為保全程序，被告又何需如此費心，而為此無
實益之詐騙行為？是以被告就此部分所稱「其無詐欺意圖」之辯解，應屬可採。
    尚難認被告此部分有偽造有價證券及詐欺之主觀上意圖，此部分自難以偽造有價
    證券暨詐欺罪相繩。惟因公訴人認此部分與前開有罪部分係屬裁判上一罪，此部
    分自不另為無罪之諭知。
七、被告經合法傳喚，無正當理由不到庭，不待其陳述，逕行判決。
據上論斷，應依刑事訴訟法第三百六十九條第一項前段、第三百六十四條、第二百九
十九條第一項前段、第三百七十一條、刑法第二十八條、第二百零一條第一項、第二
百零五條、第二百十六條、第二百十條、第二百十九條、第三百三十九條第一項、第
五十五條、罰金罰鍰提高標準條例第一條，判決如主文。
本案經檢察官張其主到庭執行職務。
中    華    民    國         九十       年      七      月    二十五    日
                              臺灣高等法院高雄分院刑事第五庭
                                  審判長法官  吳水木
                                        法官  趙文淵
                                        法官  陳朱貴
右正本證明與原本無異。
如不服本判決，應於判決送達後十日內向本院提出上訴狀，其未述理由者並應於提
出上訴狀後十日內向本院補提理由書（應附繕本)。
                                      書記官  呂素珍
中    華    民    國         九十       年      七      月    二十七    日
附錄：本判決論罪科刑法條：
刑法第二百零一條第一項
意圖供行使之用，而偽造、變造公債票、公司股票或其他有價證券者，處三年以上十
年以下有期徒刑，得併科三千元以下罰金。
刑法第二百十六條
行使第二百十條至第二百十五條之文書者，依偽造、變造文書或登載不實事項或使登
載不實事項之規定處斷。
刑法第二百十條
偽造、變造私文書，足以生損害於公眾或他人者，處五年以下有期徒刑。
刑法第三百三十九條第一項
意圖為自己或第三人不法之所有，以詐術使人將本人或第三人之物交付者，處五年以
下有期徒刑、拘役或科或併科一千元以下罰金。
                                                                       Ｈ


司法院資訊處製作；財團法人民間司法改革基金會備份。
